【裁判字號】    98,交聲,187
【裁判日期】    980429
【裁判案由】    聲明異議
【裁判全文】
臺灣臺南地方法院交通事件裁定         98年度交聲字第187號
移送機關    交通部公路總局嘉義區監理所麻豆監理站
異議人即
受處分人    甲○○
上列受處分人因違反道路交通管理處罰條例案件，對於交通部公
路總局嘉義區監理所麻豆監理站，民國98年2月9日所為之裁決處
分（處分案號：麻監裁罰字第裁75-ZDP016588號），聲明異議，
本院裁定如下：
      主  文
原處分撤銷。
甲○○不罰。
      理  由
一、原處分意旨略以：異議人即受處分人甲○○（下稱異議人）
    其所有之車牌號碼Ｎ８－８５１８號自用一般小客車，於民
    國九十七年九月十五日十一時零四分，經人駕駛行經斗南收
    費站南下第八車道，不依規定繳費（未申裝Ｅ通機行駛電子
    收費車道），經通知補繳，未於繳費期限九十七年十月二十
    六日止補繳，經內政部警政署國道公路警察局第四警察隊斗
    南分隊警員逕行製單舉發，嗣經移送機關即交通部公路總局
    嘉義區監理所麻豆監理站以其違規事證明確，依道路交通管
    理處罰條例第二十七條第一項及違反道路交通管理事件統一
    裁罰標準表，裁處異議人罰鍰新臺幣（下同）三千元等語。
二、本件異議意旨略以：異議人所有車牌號碼Ｎ８－８５１８號
    白色喜美自小客車（連同牌照），於九十一年十二月十六日
    即典當於臺南縣佳里鎮「金元當舖」用以借款，嗣因其無力
    繳納本息回贖，約於九十二年九月間該自小客車即遭「金元
    當舖」拖走並轉賣與他人使用，該自小客車及牌照已非異議
    人所能管領支配。異議人後又於九十六年間接獲臺南縣警察
    局麻豆分局鳳林派出所警員通知，稱異議人所有上開自小客
    車涉及肇事逃逸案件，但該肇事逃逸案件發生時異議人所有
    上開白色喜美自小客車，並非懸掛Ｎ８－８５１８號牌照，
    且其所有上開白色喜美小客車自該肇事逃逸案件發生後，即
    遭警方扣留，異議人係於九十七年十一月十日始至臺南縣警
    察局麻豆分局鳳林派出所領回該車，上開違規行為實與異議
    人無涉，為此聲明異議，請求撤銷原處分等語。
三、按汽車行駛於應繳費之公路、橋樑、隧道或輪渡，不依規定
    繳費者，處汽車所有人或駕駛人三千元以上六千元以下罰鍰
    ，並追繳欠費，道路交通管理處罰條例第二十七條第一項定
    有明文。次按道路交通管理處罰條例第七條之二、同條例第
    八十五條第一項及違反道路交通管理事件統一裁罰基準及處
    理細則第三十六條之規定，如係逕行舉發之情形，應按已查
    明之資料，由舉發機關送達被通知人即汽車所有人，再由汽
    車所有人依通知單之應到案日期前到案，並告知違規駕駛人
    之姓名等資料，處罰機關應另行通知違規駕駛人到案依法處
    理，逾應到案日期，處罰機關始得依上揭規定處罰該汽車所
    有人。換言之，對於違反道路交通管理處罰條例行為之處罰
    ，原則上應處罰汽車駕駛人，而例外如有應可歸責於車輛所
    有人之情形下，始得處罰車輛所有人。然上開所指之「汽車
    所有人」，並非專指車籍資料上所登記之車主，而係指該車
    輛於違規當時之真正所有權人，蓋車籍資料僅係監理機關對
    於車輛管理之行政登記事項，車籍資料上之車主名稱登記，
    雖可據以作為該車所有人之判斷依據，然該車籍資料所登記
    之車主，並非當然即為民法上之真正所有權人，實際上仍應
    依照民法上動產所有權歸屬之相關規定加以判斷，而非絕對
    以車籍資料上登記之車主，為認定車輛所有權人之唯一標準
    。
四、經查：
(一)、異議人所有之車牌號碼Ｎ８－８５１８號自用一般小客車牌
    照，於九十七年九月十五日十一時零四分，經人將該牌照改
    懸掛在其他自小客車上駕駛行經斗南收費站南下第八車道，
    不依規定繳費（未申裝Ｅ通機行駛電子收費車道），經通知
    補繳，未於繳費期限九十七年十月二十六日止補繳，經內政
    部警政署國道公路警察局第四警察隊斗南分隊警員逕行製單
    舉發等情，有內政部警察署國道公路警察局九十八年一月二
    十日公警局交字第ＺＤＰ０１６５８８號舉發違反道路交通
    管理事件通知單一份及違規採證照片一幀附卷可稽。
(二)、查本件異議人所有之車牌號碼Ｎ８－８５１８號自小客車，
    經人懸掛車牌號碼８Ｒ－２０５７號自用一般小客車牌照，
    於九十六年四月二十九日十三時二十分許，在臺南縣六甲鄉
    菁埔村林鳳營台一線二九七．八公里處，因撞擊Ｎ７Ｙ－６
    ０３號重型機車涉嫌致駕駛人洪煒迪受傷後逃逸，嗣經臺南
    縣警察局麻豆分局警員於九十六年四月二十九日尋獲該車，
    且因該車肇事後已無法行駛而扣留在鳳林派出所車庫，迄至
    九十七年十一月十日始由異議人領回該車；而異議人所有之
    車牌號碼Ｎ８－８５１８號自用一般小客車牌照，亦於九十
    七年十一月五日二十二時許，經人發現懸掛停放在由王瑞麟
    所經營位於臺南縣永康市○○○路３３７之１號「大展汽車
    保養廠」內之引擎號碼ＡＡ－ＡＮ３００５２號已註銷之自
    小客車（廠牌：本田、車型：雅哥）上等情，業據證人即承
    辦上開肇事逃逸案件警員羅登基於本院九十七年度交聲字第
    一一七四號聲明異議案件中證稱至明（詳本院九十七年度交
    聲字第一一七四號案卷第四十九頁、第五十頁），並有甲○
    ○於九十六年四月三十日在臺南縣警察局麻豆分局鳳林派出
    所、九十七年十一月五日在臺南縣警察局永康分局永康派出
    所之警詢筆錄各一份、王瑞麟於九十七年十一月五日在臺南
    縣警察局永康分局永康派出所之警詢筆錄一份、臺南縣警察
    局麻豆分局道路交通事故現場圖一紙、臺南縣警察局麻豆分
    局認領保管單一紙、監視錄影翻拍照片二幀、道路交通事故
    現場蒐證照片四幀及尋獲懸掛車牌號碼Ｎ８－８５１８號自
    用一般小客車牌照之汽車照片二幀在卷（詳本院九十七年度
    交聲字第一一七四號案卷第二十八頁、第六十五頁至第八十
    頁）可參，並經本院調閱九十七年度交聲字第一一七四號案
    卷查核無誤。
(三)、又觀諸上開違規採證照片，該照片上違規車輛之廠牌、車型
    為「本田、雅哥」，車身顏色為白色，然異議人所有並登記
    為車牌號碼Ｎ８－８５１８號之自用小客車之廠牌、車型為
    「三陽（本田）、喜美」，車身顏色為白色，此有汽車車籍
    查詢一紙在卷（詳本院九十七年度交聲字第一一七四號案卷
    第十二頁）足憑。綜此，本件異議人所有之車牌號碼Ｎ８－
    ８５１８號三陽（本田）喜美自小客車，於九十六年四月二
    十九日至九十七年十一月十日，因涉嫌肇事逃逸案件遭警查
    扣停放在臺南縣警察局麻豆分局鳳林派出所車庫，當無可能
    另於本件違規時間即九十七年九月十五日十一時零四分行駛
    於上揭違規地點，且參酌本件違規之自小客車與異議人所有
    並登記為車牌號碼Ｎ８－８５１８號自小客車，其車型明顯
    不相符合，自難僅依本件違規車輛所懸掛牌照為異議人所有
    之車牌號碼Ｎ８－８５１８號自用一般小客車牌照，即遽認
    異議人為本件違規車輛之駕駛人。
(四)、另異議人於九十一年十二月十六日將車牌號碼Ｎ８－８５１
    ８號自用小客車（連同牌照）典當與「金元當舖」用以借款
    ，嗣典當到期無法取贖或辦理付息延期遭流當，該自小客車
    嗣並於九十三年一月九日由該當舖連同汽車牌照轉賣與他人
    等情，業據證人即「金元當舖」負責人盧進榮於九十七年度
    交聲字第一一七四號聲明異議案件中證稱至明（詳本院九十
    七年度交聲字第一一七四號案卷第五十一頁、第五十二頁）
    ，並有「金元當舖」營利事業登記證、「金元當舖」收當物
    品登記簿及「金元當舖」當票影本各一紙在卷（詳本院九十
    七年度交聲字第一一七四號案卷第二十六頁、第八十一頁、
    第八十二頁）可參，亦經本院調閱九十七年度交聲字第一一
    七四號案卷查核屬實。足認異議人確於九十一年十二月十六
    日即將車牌號碼Ｎ８－８５１８號自用小客車（連同牌照）
    典當交付與「金元當舖」，且因異議人無法取贖或辦理付息
    延期遭流當，嗣並遭「金元當舖」於九十三年一月九日將該
    自小客車連同汽車牌照轉賣與他人。
(五)、按當舖業之滿當期限，不得少於三個月，少於三個月者，概
    以三個月計之；滿期後五日內仍得取贖或付清利息順延質當
    ；屆期不取贖或順延質當者，質當物所有權移轉於當舖業，
    當舖業法第二十一條定有明文。依上所述，異議人於九十一
    年十二月十六日將車牌號碼Ｎ８－８５１８號自用小客車典
    當交付與「金元當舖」，嗣因典當到期無法取贖或辦理付息
    順延質當，該車之所有權即移轉予「金元當鋪」，並於九十
    三年一月九日遭該當鋪轉賣交付第三人，雖未至公路監理機
    關辦理車輛過戶登記，仍不影響車牌號碼Ｎ８－８５１８號
    自用小客車所有權移轉之法律效果。準此，異議人於本件違
    規時間即九十七年九月十五日十一時零四分時，雖仍為車籍
    資料登記之車主，然因車輛所有權已移轉於第三人，該車連
    同汽車牌照又未置於異議人支配管領之下，異議人已非車牌
    號碼Ｎ８－８５１８號自用小客車之所有人，且又無其他積
    極證據足資證明異議人有駕駛懸掛車牌號碼Ｎ８－８５１８
    號之自小客車，於前揭時、地，在應繳費之公路未依規定繳
    費，是難認異議人為本件違規事件中該車輛之所有人及實際
    駕駛人。
五、綜上所述，本件依調查所得之證據，尚不足以證明本件違規
    行為時，異議人為上開自小客車之所有人，或係實際駕駛人
    ，則移送機關未予詳查，僅以異議人為Ｎ８－８５１８號牌
    照自小客車車籍登記之所有人即對之逕行裁罰，於法即有未
    合，自應由本院裁定將原處分撤銷，另為異議人不罰之諭知
    ，以資適法。
六、據上論斷，應依道路交通管理處罰條例第八十七條第二項，
    道路交通案件處理辦法第二十條前段，裁定如主文。
中    華    民    國    98    年     4    月    29    日
                        交通法庭法  官  陳金虎
以上正本證明與原本無異。
如不服本裁定應於送達後5日內向本院提出抗告狀（應附繕本）
。
                                書記官  蔡明峰
中    華    民    國    98    年    4     月    29    日


司法院資訊處製作；財團法人民間司法改革基金會備份。
